最　高　行　政　法　院　判　決
                                     100年度判字第1062號
上  訴  人　洪滿
被 上訴 人　彰化縣地方稅務局
代　表　人　陳大倫
上列當事人間土地增值稅事件，上訴人對於中華民國99年8月18
日臺中高等行政法院99年度訴字第186號判決，提起上訴，本院
判決如下：
　　主  文
上訴駁回。
上訴審訴訟費用由上訴人負擔。
　　理  由
一、本件訴外人林慶祥原所有坐落彰化縣北斗鎮○○段1011地號
    土地（下稱系爭土地），於民國88年12月30日經臺灣彰化地
    方法院（下稱彰化地院）87年度執字第6350號強制執行事件
    執行拍賣，由訴外人鄭住勤拍定，經被上訴人所屬北斗分局
    按一般用地稅率核算土地增值稅新臺幣（下同）1,607,805
    元，並函請執行法院代為扣繳在案。嗣上訴人於98年11月4
    日以執行債權人身分，向被上訴人所屬北斗分局申請改依行
    為時農業發展條例第27條（即行為時土地稅法第39條之2）
    規定免徵土地增值稅，經該局予以否准。上訴人不服，循序
    提起行政訴訟，經原審判決駁回，乃提起本件上訴。
二、上訴人起訴主張：（一）系爭土地之移轉，符合行為時農業
    發展條例第27條規定，本應免徵土地增值稅，被上訴人按一
    般用地稅率核算應納土地增值稅，屬適用法規錯誤，依98年
    1月21日修正公布稅捐稽徵法（下稱新修正稅捐稽徵法）第2
    8條第2項規定，自有退還溢繳稅款之義務。又符合行為時農
    業發展條例第27條規定之農地，稅捐稽徵機關疏未作成免稅
    處分者，當事人當得依行政程序法第34條規定申請稽徵機關
    為利己而為許可或認可之行政處分，依財政部93年12月14日
    臺財稅字第0930456294號函：「法院拍賣之土地經核課增值
    稅後申請適用減免致有應退之稅款應交執行法院重行分配給
    債權人」之釋示，上訴人有申請被上訴人作成一定行政行為
    之權利，且屬行政訴訟法第5條規定之「依法申請」，被上
    訴人否准上訴人請求，係侵害上訴人權益。上訴人以受不當
    處分當事人地位，經訴願程序後提出本件爭訟，依法有據，
    其當事人適格及權利保護要件並無欠缺。又被上訴人於處理
    類如本件之申請案時，並無任何限制，作成退還納稅義務人
    溢繳稅額之行政處分。然於本件竟以多種理由否准，明顯違
    反平等原則。（二）被上訴人所屬北斗分局僅為被上訴人管
    轄機構之一部，依法應以被上訴人名義為意思表示，至被上
    訴人組織規程第5條規定，非立法院通過總統公布之法律，
    是被上訴人所屬北斗分局非行政機關，無作成行政處分之權
    限。另系爭土地是否為農業用地，應由農業主管機關認定，
    原處分之作成未有農業專業人員參與其中，有行政程序法第
    111條第6款所指「缺乏事務權限」之無效情事。並系爭土地
    自原所有權人林慶祥取得後至移轉時，均免徵田賦，足見系
    爭土地係依法作農業使用。又系爭土地屬作農業使用之農路
    ，本不以有農作物為必要，即便拍賣當時，農路上置放有舖
    路用之「柏油工具」，亦不能改變農路作農業使用之本質等
    語，求為判決：1、訴願決定及原處分均撤銷。2、被上訴人
    應就系爭土地作成退還溢繳土地增值稅之行政處分。並自拍
    定人代為繳納稅款之日起算，至填發收入退還書或國庫支票
    之日止，按更正稅額，依代為繳納稅款之日郵政儲金匯業局
    之1年期定期存款利率，按日加計利息退還法院等事項作成
    決定。
三、被上訴人則以：（一）系爭土地依土地登記簿謄本記載，地
    目為「旱」，使用分區為「鄉村區」，使用地類別為「交通
    用地」，非屬行為時土地稅法施行細則第57條第1項規定所
    稱「農業用地」，自無行為時土地稅法第39條之2規定免徵
    土地增值稅之適用。又依行為時土地稅法施行細則第58條第
    1項第1款規定，農業用地符合行為時土地稅法第39條之2規
    定免徵土地增值稅者，仍應由當事人依規定程序檢附有關文
    件提出申請，尚非稽徵機關得依職權逕予免徵。（二）另稅
    捐稽徵法第28條規定係以「納稅義務人」為退稅申請人，系
    爭土地增值稅之納稅義務人為訴外人林慶祥，並非上訴人，
    是上訴人提起本件訴訟，已不符該稅捐稽徵法第28條規定之
    要件。又系爭土地增值稅之課徵，使債務人即土地所有權人
    可供清償之金額減少，致影響上訴人債權受分配之金額，乃
    間接發生之損害，僅能認其具有經濟上之利害關係，難認其
    權利或法律上利益因而受侵害。再行政程序法第34條但書僅
    係有關行政機關開始行政程序之規定，同法第35條亦只係有
    關當事人向行政機關提出申請之方式規定，均未賦予人民實
    體法上請求權，不能作為上訴人提起本件訴訟之請求權依據
    。另被上訴人所屬北斗分局係依被上訴人組織規程成立，負
    責辦理分局之稅捐稽徵業務，並對外行文，就系爭土地增值
    稅事件，係在授權所屬北斗分局得對外行文之範疇等語，資
    為抗辯，求為判決駁回上訴人之訴。
四、原審斟酌全辯論意旨及調查證據之結果，以：（一）上訴人
    並非系爭土地之所有權人，其請求僅係促使被上訴人發動職
    權，並非屬於「依法申請之案件」，即令被上訴人未依其請
    求發動職權，上訴人亦無從主張其有權利或法律上利益受損
    害。至被上訴人為求便民及事務處理之經濟性，於轄區內再
    劃分區域，設立各分局，由每分局處理各區域之地方稅稽徵
    事務，各分局與被上訴人係同一主體，該分局之否准處分自
    屬被上訴人之意思表示。至上訴人所引被上訴人或其他稅捐
    稽徵機關准予債權人請求退還土地增值稅予執行法院重行分
    配之案例，因尚非經主管機關通盤檢討而成統一行政慣例，
    故本件無違行政程序法第6條規定。（二）縱認上訴人得代
    位行使債務人即系爭土地原所有人林慶祥之權利，惟依系爭
    土地登記簿謄本影本所載，系爭土地使用分區為鄉村區，使
    用地類別為「交通用地」，依行為時土地稅法第10條規定，
    供與農業經營不可分離之農路，固屬該法所稱之農業用地，
    惟「交通用地」可作為道路使用，並非必係供與農業經營不
    可分離之農路，且經向彰化地院調閱該院87年度執字第6350
    號強制執行卷宗，其查封筆錄記載系爭土地無出租，現由債
    務人自用，上面堆放柏油工具等情，無可能係農路使用之記
    載，縱系爭土地有供道路使用，然查封筆錄亦記載相鄰之同
    段1010地號土地有建物，自可能作為建物出入之用，均難認
    系爭土地係實際供與農業經營不可分離之農路使用。且系爭
    土地原所有人林慶祥已收受執行法院之拍賣通知及執行金額
    計算書分配表，並未對執行法院表示系爭土地係作農用，而
    上訴人亦未舉證證明系爭土地於拍賣時確供農路使用。是系
    爭土地自無行為時土地稅法第39條之2第1項免徵土地增值稅
    之適用等語，判決駁回上訴人在原審之訴。
五、本院查：
（一）按「農業用地在依法作農業使用時，移轉與自行耕作之農
      民繼續耕作者，免徵土地增值稅。」「農業用地在依法作
      農業使用期間，移轉與自行耕作之農民繼續耕作者，免徵
      土地增值稅。」行為時土地稅法第39條之2第1項及行為時
      農業發展條例第27條分別定有明文。可知須是農業用地，
      且在移轉時係依法作農業使用，並移轉與自行耕作之農民
      繼續耕作者，始有上述免徵土地增值稅規定之適用。又「
      本法所稱農業用地，指供農作、森林、養殖、畜牧及與農
      業經營不可分離之農舍、畜禽舍、倉儲設備、曬場、集貨
      場、農路、灌溉、排水、漁用碼頭、水稻育苗用地、儲水
      池、農用溫室及其他農用之土地；」為行為時土地稅法第
      10條前段所明定。再「課予義務訴訟之訴訟標的，依行政
      訴訟法第5條規定，應為『原告關於其權利或法律上利益
      ，因行政機關違法駁回其依法申請之案件，或對其依法申
      請之案件不作為致受損害，並請求法院判命被告應為決定
      或應為特定內容行政處分之主張』。又依同法第213條規
      定，上開課予義務訴訟之訴訟標的，於確定之終局判決中
      經裁判者，有確定力。是原告提起課予義務訴訟如經判決
      駁回確定者，該判決之確定力（既判力）不僅及於確認『
      原告對於請求作成其所申請行政處分依法並無請求權』，
      且及於『被告機關原不作為或否准處分為合法』、『不作
      為或否准處分並未侵害原告之權利或法律上利益』之確認
      ；……」則經本院97年度12月份第3次庭長法官聯席會議
      決議在案。
（二）經查：1、系爭土地之使用分區為鄉村區，使用地類別為
      交通用地，而依彰化地院87年度執字第6350號強制執行案
      卷查封筆錄之記載，系爭土地無出租，由債務人（按，指
      所有人林慶祥）自用，上面堆放柏油工具，非屬農路使用
      之記載；且依相鄰之同段1010地號土地有建物，則亦可能
      係作建物出入之用，並上訴人亦未舉證證明系爭土地於拍
      賣時確供農路使用，是難認系爭土地係實際供與農業經營
      不可分離之農路使用等情，已經原審依調查證據之辯論結
      果，詳述得心證之理由，核其認定與卷內證據並無不合，
      且無違反經驗法則與論理法則。系爭土地於上述移轉時既
      難認有依法供農業使用情事，是原判決據以認定該移轉與
      行為時土地稅法第39條之2第1項免徵土地增值稅之要件不
      合，即無違誤。至系爭土地至上述強制執行拍賣時，縱如
      上訴人主張均免徵田賦，且無遭課徵荒地稅情事，然依行
      為時土地稅法施行細則第59條規定，有關機關就系爭土地
      有無閒置不用或變更為非農業用地使用僅是定期檢查或抽
      查，自難因系爭土地未曾遭查報有閒置不用或變更為非農
      業用地使用情事，即得謂系爭土地於遭拍賣移轉時當然係
      供農業使用。是上訴人據以主張系爭土地合於行為時土地
      稅法第39條之2規定之免徵土地增值稅要件，核無可採。2
      、又上訴人係因本於債權人身分，向被上訴人請求就系爭
      土地改依行為時農業發展條例第27條規定免徵土地增值稅
      ，暨依新修正稅捐稽徵法第28條第2項規定辦理退稅，遭
      被上訴人否准，而循序提起本件行政訴訟，故其於原審聲
      明求為判決：「（1）訴願決定及原處分均撤銷。（2）被
      上訴人應就系爭土地作成退還溢繳土地增值稅之行政處分
      。並自拍定人代為繳納稅款之日起算，至填發收入退還書
      或國庫支票之日止，按更正稅額，依代為繳納稅款之日郵
      政儲金匯業局之1年期定期存款利率，按日加計利息退還
      法院等事項作成決定。」依上述本院決議，即係提起一行
      政訴訟法第5條規定之課予義務訴訟，尚非合併提起行政
      訴訟法第4條規定之撤銷訴訟及同法第5條規定之課予義務
      訴訟。故上訴意旨以其係合併提起撤銷訴訟及課予義務訴
      訟，援引民事訴訟法第204條但書及行政訴訟法第132條規
      定，指摘原判決有就撤銷訴訟部分未論斷之違法云云，自
      無可採。而被上訴人所屬北斗分局就上訴人申請所為否准
      之回函，應視為被上訴人之處分，亦經原判決論述甚明，
      上訴意旨再執陳詞為指摘，亦無足採。3、至原判決未查
      明上訴人是否為系爭土地上述拍賣時之抵押權人，即逕謂
      上訴人請求被上訴人免徵系爭土地因上述拍賣移轉之土地
      增值稅及請求被上訴人退還溢繳稅款予執行法院，係非依
      法申請，且無從主張其有權利或法律上利益受損云云，依
      本院80年度6月份庭長評事聯席會議及100年度4月份第2次
      庭長法官聯席會議決議，固未臻妥適，然原判決既已實體
      認定系爭土地於上述拍賣時，並不合行為時土地稅法第39
      條之2第1項及行為時農業發展條例第27條規定之免徵土地
      增值稅要件，且其認定依上開所述，亦無不合，則其駁回
      上訴人在原審之訴之結論，即無違誤，故原判決仍應維持
      。
（三）綜上所述，原判決將訴願決定及原處分均予維持，而駁回
      上訴人在原審之訴，核無不合。上訴論旨，指摘原判決違
      背法令，求予廢棄，為無理由，應予駁回。
六、據上論結，本件上訴為無理由。依行政訴訟法第255條第1項
    、第98條第1項前段，判決如主文。
中　　華　　民　　國　　100　 年　　6　　 月　　23　　日
                    最高行政法院第三庭
                        審判長法官　黃　璽　君
                              法官　楊　惠　欽
                              法官　吳　東　都
                              法官　陳　金　圍
                              法官　蕭　惠　芳

以  上  正  本  證  明  與  原  本  無  異
中　　華　　民　　國　　100　 年　　6　　 月　　23　　日
　　　　　　　　　　　　　　　書記官　張　雅　琴